【裁判字號】    97,訴,464
【裁判日期】    980630
【裁判案由】    償還公費
【裁判全文】
高雄高等行政法院判決
                                     97年度訴字第00464號
                              .
原      告  陸軍軍官學校
代  表  人  陳良沛
訴訟代理人  蔡明樹  律師
被      告  甲○○
上列當事人間償還公費事件，原告提起行政訴訟，本院判決如下
：
    主  文
被告應給付原告新台幣1,189,609元及自民國97年6月11日起至清
償日止，按年息百分之5計算之利息。
訴訟費用由被告負擔。
    事實及理由
一、程序方面：
    對於在軍隊或軍艦服役之軍人為送達者，應囑託該管軍事機
    關或長官為之，行政訴訟法第79條固定有明文。惟對於現役
    軍人為送達，雖非囑託該管軍事機關或長官為之，但於應受
    送達之文書交付於應受送達人時，即生送達之效力。本件被
    告係現役軍人（有其所提出之行政院海岸巡防署海岸巡防總
    局南部地區巡防訓練大隊在職證明附卷可稽），惟其於各次
    答辯狀地址均記載為住高雄市○○區○○路505巷18號，且
    本院以上開地址對其送達起訴狀繕本及各次準備程序通知書
    均由其本人或其母親收受，言詞辯論期日通知書亦經對上址
    為寄存送達，被告於本院民國98年6月24日行言詞辯論期日
    雖未到場，惟委託其母向本院提出答辯狀暨相關證據，準此
    可知，被告實際上已收受並知悉本院上開言詞辯論期日通知
    書，其經合法通知未於言詞辯論期日到場，核無行政訴訟法
    第218條準用民事訴訟法第386條所列各款情形，爰依原告聲
    請由其一造辯論而為判決，先此敘明。
二、事實概要：
    緣被告為原告學校正72期學生，前遭原告96年12月24日新主
    字第0960005445號令核定予以退學，嗣原告依行為時軍事學
    校預備學校軍費生公費待遇津貼發給及賠償辦法（下稱軍事
    學校賠償辦法）規定，請求被告賠償在校期間之各項費用計
    新台幣（下同）1,189,609元。因被告迄未繳納，原告遂提
    起本件行政訴訟。
三、原告起訴意旨略謂：
（一）按「人民與中央或地方機關間，因公法上原因發生財產上
      之給付或請求作成行政處分以外之其他非財產上之給付，
      得提起給付訴訟。因公法上契約發生之給付，亦同。」行
      政訴訟法第8條定有明文。被告原為原告學校正72期學生
      ，前遭原告96年12月24日新主字第0960005445號令核定予
      以退學，依司法院釋字第348號解釋意旨，原告與被告間
      屬國家機關與人民約定提供某種給付，並使接受者負合理
      之負擔或其他公法上對待給付之義務，而成立行政契約關
      係，本件被告因開除而應賠償之金額，即屬因該行政契約
      關係所生之給付義務。依96年1月9日修正之軍事學校賠償
      辦法第9條第1項、第2項規定：「軍事學校軍費生未依招
      生簡章所定修業期限完成學業者，應賠償軍事學校就讀期
      間所受領之公費待遇及津貼。預備學校國中部或高中部畢
      業之學生，考入預備學校高中部或軍事學校常備士官班、
      專科班、正期班，未依招生簡章所定修業期限完成學業者
      ，應賠償預備學校及軍事學校就讀期間所受領之公費待遇
      及津貼。預備學校國中部或高中部畢業之學生，未考入預
      備學校高中部或軍事學校常備士官班、專科班、正期班就
      讀，應賠償預備學校就讀期間所受領之公費待遇及津貼。
      」又同辦法第10條規定：「依前條賠償公費待遇及津貼，
      其範圍如下：1、公費待遇：就已撥付之全部數額計算。
      但服裝費依實際領用給與品種數量，照原製時之新品規定
      價格折算之。如為貸與品，按規定收繳，倘有欠繳者，照
      原製時之新品規定價格折算之。2、津貼：就已發給之全
      部數額計算。前項賠償範圍，應扣除得折抵常備兵役期之
      入伍及軍事訓練時間所受領之公費待遇及津貼。」則原告
      請求被告賠償在校就讀期間所受領之公費及津貼，即屬有
      據。
（二）又考取軍事學校或本來就學時就有現役軍人的身分，退學
      後又是現役軍人者，依上開軍事學校賠償辦法第14條第1
      項第1款規定，固可免賠，但被告於離開原告學校時，並
      不具備現役軍人之身分，與上開規定不符。再者，上開賠
      償辦法第14條第1項第3款所規定者，係指軍事學校學生退
      學轉服志願士兵者，得向就讀學校申請免予賠償，但被告
      於離開原告學校後，先服完義務士兵役後，再自願留營當
      士官，而非離開原告學校後，即轉服志願役士兵，亦與上
      開賠償辦法免賠之規定不符，故被告雖向原告申請免賠，
      但經原告以98年6月22日陸官校教字第0980002485號函否
      准在案。
（三）原告依上開規定核計被告原應賠償在校費用計1,189,609
      元，被告均未付分文，依被告違反行政契約之法律關係，
      提起本件訴訟，聲明求為判決如主文所示等語。
四、被告經合法通知，未於言詞辯論期日到場，惟據其提出之答
    辯狀及準備程序略稱：被告於法定期間向國防部訴願審議委
    員會提出申訴，經該委員會將該申訴移請原告參辦，請鈞院
    於上開申訴程序完成後，再審理本件。次按「軍費生有下列
    情形之一者，得向就讀學校申請免予賠償：1、具志願役現
    役軍人身分，遭退學或開除學籍，仍服原役。．．．3、軍
    事學校學生退學轉服志願士兵。」上開軍事學校賠償辦法第
    14條第1項第1款及第3款分別定有明文。被告現係現役志願
    役上士軍人（行政院海岸巡防署海岸巡防總局南部地區巡防
    訓練大隊上士分隊長），符合上述法令規定，請准予免賠償
    之處遇。因其現在當志願役軍人，與當初軍校培養伊出來當
    軍人是一樣的，故希望能夠免除賠償責任。另被告亦符合陸
    海空軍軍官士官志願營入營甄選服役規則第3條規定，經過
    嚴格審核及選用始能通過，且期間表現良好，依上開規定應
    符合免予賠償公費之標準等語，並聲明求為判決駁回原告之
    訴。
五、按人民與中央或地方機關間，因公法上原因發生財產上給付
    ，得提起給付訴訟，行政訴訟法第8條第1項定有明文。又「
    行政機關基於法定職權，為達成特定之行政上目的，於不違
    反法律規定之前提下，自得與人民約定提供某種給付，並使
    接受給付者負合理之負擔或其他公法上對待給付之義務，而
    成立行政契約關係。」有司法院釋字第348號解釋可資參照
    。次按，「前項第1款至第3款學生入學方式、入學資格、修
    業年限、成績考核、學籍管理、畢業資格、學位授予、畢業
    證書發給等事項之規則，由國防部會同教育部依相關教育法
    律定之。」「軍事學校及預備學校之學員生，除自費學生外
    ，享有公費待遇及津貼。前項公費待遇及津貼發給條件、基
    準、程序、受領年限、應履行義務及其他應遵行事項之辦法
    ，由國防部擬訂，報請行政院核定之。」「前條第1項受領
    公費待遇及津貼之學員生，違反應履行義務及應遵行事項規
    定時，應予賠償。前項賠償事由、範圍、程序、分期賠償及
    免予賠償條件等相關事項之辦法，由國防部擬訂，報請行政
    院核定之。」軍事教育條例第5條第2項、第17條及第18條分
    別定有明文。又「軍事學校軍費生未依招生簡章所定修業期
    限完成學業者，應賠償軍事學校就讀期間所受領之公費待遇
    及津貼。預備學校國中部或高中部畢業之學生，考入預備學
    校高中部或軍事學校常備士官班、專科班、正期班，未依招
    生簡章所定修業期限完成學業者，應賠償預備學校及軍事學
    校就讀期間所受領之公費待遇及津貼。」「依前條賠償公費
    待遇及津貼，其範圍如下：1、公費待遇：就已撥付之全部
    數額計算。但服裝費依實際領用給與品種數量，照原製時之
    新品規定價格折算之。如為貸與品，按規定收繳，倘有欠繳
    者，照原製時之新品規定價格折算之。2、津貼：就已發給
    之全部數額計算。前項賠償範圍，應扣除得折抵常備兵役期
    之入伍及軍事訓練時間所受領之公費待遇及津貼。」「應賠
    償之公費待遇與津貼項目及數額，其為在學之學員生者，由
    就讀學校核算後，通知賠償義務人；其為畢業任官者，由所
    隸屬之機關（構）、學校、部隊函請原畢業學校核算，並由
    所隸屬機關（構）、學校或部隊通知賠償義務人。賠償義務
    人應於接到通知之次日起，3個月內1次繳納。」上開軍事學
    校賠償辦法第9條第1項、第10條及第12條第1項亦定有明文
    。另國防部各軍事學校設立之宗旨，乃係以培養訓練國軍各
    軍種之幹部為目的，國防部為解決各軍種軍士官缺額補充，
    以公費教育方式，鼓勵各個學齡之學生接受軍事教育，進而
    成為各軍種幹部來源，並以前揭賠償辦法作為處理是項業務
    之依據，及確保享受公費待遇之學生於畢業後照約按受分發
    各部隊及軍事機關學校完成服務，以解決軍中幹部來源之問
    題，為達成行政目的所必要，亦未逾越合理之範圍。則此項
    規定為接受公費教育學生與軍校間訂立行政契約之準據，成
    為入學公費生與軍校間行政契約之內容，先此說明。
六、被告為原告學校正72期學生，前遭原告96年12月24日新主字
    第0960005445號令核定予以退學，嗣原告依上開軍事學校賠
    償辦法規定，請求被告賠償在校期間之各項費用計1,189,60
    9元，惟被告迄未繳納等情，有原告提出之原告前揭令文及
    退學學生賠償費用統計表附卷可稽，應堪認定。被告依上開
    軍事學校學生研究生學籍規則第40條第1項第3款規定，應依
    前揭賠償辦法第9條第1項前段規定，即軍事學校軍費生未依
    招生簡章所定修業期限完成學業者，應賠償軍事學校就讀期
    間（含中正預校）所受領之公費待遇及津貼，及依同賠償辦
    法第10條第1項規定賠償在校期間之公費待遇及津貼，合計1
    ,189,609元，亦有原告上開令文及退學學生賠償費用統計表
    附卷可稽。故原告請求被告賠償在校期間前揭費用，依法有
    據。另被告雖以上開情詞辯稱其符合免賠之規定云云，惟按
    「軍費生有下列情形之一者，得向就讀學校申請免予賠償：
    1、具志願役現役軍人身分，遭退學或開除學籍，仍服原役
    。．．．3、軍事學校學生退學轉服志願士兵。」上開軍事
    學校賠償辦法第14條第1項第1款及第3款固分別定有明文。
    但被告前於92年3月3日在校期間參加被告「車輛工程學」期
    末考試舞弊，遭原告退學後，即應召入伍服常備兵義務役，
    並於役期屆滿後，志願留營而擔任行政院海岸巡防署海岸巡
    防總局南部地區巡防訓練大隊士官志願役，2年簽志願役1次
    ，其第2次所簽之志願役期至98年11月4日止等情，業據被告
    於本院97年9月5日行準備程序時陳述在卷，並有該筆錄、原
    告上開96年12月24日新主字第0960005445號令及任行政院海
    岸巡防署海岸巡防總局南部地區巡防訓練大隊在職證明可稽
    ，應堪認定。從而，被告於就讀原告學校時既無志願役現役
    軍人身分，其遭退學後，係另應召入伍服常備兵義務役，並
    於該常備兵義務役役期屆滿後，始志願留營而擔任前揭志願
    役士官，核與上開軍事學校賠償辦法第14條第1項第1款及第
    3款所規定之免賠要件均有不符。又按「軍官、士官志願留
    營甄選標準如下：1、體格：合於國軍人員體格分類作業程
    序之體格編號在2以上。2、考績考核：最近1至3年均在甲等
    以上，且考績品德分項評鑑在甲等以上。3、學歷：須符合
    原軍種、官科、專長、階級及職務之需要標準。4、智力測
    驗100分以上。但中華民國95年11月13日修正之條文施行前
    ，已在營軍官、士官之智力測驗達90分者，不在此限。」陸
    海空軍軍官士官志願留營入營甄選服役規則第3條固定有明
    文，惟該條文係規定軍官及士官志願留營之甄選標準，核與
    被告得否免予賠償上開公費無關。另本件原告係提起一般給
    付訴訟，於符合上開行政訴訟法第8條之規定時，即得依法
    起訴，與被告向國防部訴願審議委員會提出申訴，經該委員
    會將該申訴移請原告參辦，該申訴程序迄今是否業已完竣亦
    無關連，是被告前揭抗辯均非可採。
七、又行政契約，本法未規定者，準用民法相關之規定，行政程
    序法第149條定有明文。而依民法第233條第1項前段及第203
    條規定：遲延之債務，以支付金錢為標的者，債權人得請求
    依法定利率計算之遲延利息；應付利息之債務，其利率未經
    約定，亦無法律可據者，週年利率為百分之5。本件原告訴
    請被告應給付如主文第1項前段所示之金額，及自起訴狀繕
    本送達翌日即被告自97年6月11日（本院向被告上址送達起
    訴狀繕本，被告本人於97年6月10日簽收，並於同年月18日
    向本院提出答辯狀，有該送達證書及被告之答辯狀附卷可稽
    ，可見被告業已收受該起訴狀繕本之送達）起至清償日止，
    按週年利率百分之5計算之利息部分，亦屬有據，爰准原告
    之請求如主文第1項所示。
八、據上論結，本件原告之訴為有理由，依行政訴訟法第98條第
    1項前段、第218條、民事訴訟法第385條第1項前段，判決如
    主文。
中    華    民    國    98    年     6    月   30     日
          高雄高等行政法院第三庭
                      審判長法官  邱  政  強
                            法官  李  協  明
                            法官  詹  日  賢
以上正本係照原本作成。
如不服本判決，應於判決送達後20日內向本院提出上訴書狀，其
未表明上訴理由者，應於提起上訴後20日內向本院提出上訴理由
書（須按對造人數附繕本）；如於本判決宣示或公告後送達前提
起上訴者，應於判決送達後20日內補提上訴理由書（須附繕本）
。未表明上訴理由者，逕以裁定駁回。
中    華    民    國    98    年     6    月   30     日
                          書記官  宋  鑠  瑾


司法院資訊處製作；財團法人民間司法改革基金會備份。
